臺灣高等法院臺南分院刑事判決　　　　　九十一年度交上易字第七二六號　Ａ
　　　上　訴　人　臺灣雲林地方法院檢察署檢察官
　　　被　　　告　丙　○　○
右上訴人因被告過失致死等案件，不服中華民國九十一年四月廿二日台灣雲林地方法
院九十年度交易字第二四二號第一審判決（起訴案號：臺灣雲林地方法院檢察署九十
年度偵字第三五七五號、九十年度偵字第三六○四號），提起上訴，本院判決如左：
      主      文
原判決撤銷。
丙○○因過失致人於死，處有期徒刑柒月。
      事      實
一、丙○○於民國（下同）九十年八月八日中午十二時十五分許，駕駛九Ｌ─六六四
    七號小客車，沿雲林縣元長鄉潭墘村，西往東雙線道行駛，途經雲林縣元長鄉○
    ○○○路四線道與卓運潭墘間有號誌交岔路口，丙○○應注意汽車行駛時，駕駛
    人應注意車前狀況，並隨時採取必要安全措施，而當時天候晴、日間光線充足、
    路面乾燥無缺陷、無障礙物、視距良好，並無不能注意情事，詎丙○○於行經上
    開交岔路口時，竟疏未減速慢行，並查看所擬穿越十字交岔路口，左右確無來車
    ，即貿然自支線道駛出，致其所駕駛小客車左側車身，與沿雲林縣元長鄉一四五
    號四線道公路，北向南行駛，於交岔路口，同樣疏未減速慢行吳國賜所駕駛，後
    載其妻乙○○之ＹＫＥ─七八六號重型機車前側相撞，致吳國賜、乙○○當場人
    車倒地。吳國賜因本件車禍，造成顱胸腔破裂、骨折、休克等傷，而當場死亡；
    另乙○○則受有頭部外傷、胸部鈍挫傷等傷。丙○○於肇事後，在有偵查犯罪權
    之機關或公務員發覺前，自首坦承犯行，接受裁判。
二、案經被害人吳國賜之子甲○○告訴及被害人乙○○訴請雲林縣警察局虎尾分局，
    報請台灣雲林地方法院檢察署檢察官偵查起訴。
      理      由
一、訊據被告丙○○對於右揭時地，駕車肇事，致被害人吳國賜死亡、被害人乙○○
    受傷之事實，均供承不諱，惟否認有右揭過失致死及過失傷害犯行，辯稱：肇事
    當時伊行經上開交岔路口時交通號誌是綠燈，而被害人吳國賜所行駛方向，號誌
    為紅燈，是被害人吳國賜闖紅燈，始發生本件車禍，伊無過失云云。惟查：
  (一)本件車禍被害人吳國賜因本件車禍，造成顱胸腔破裂、骨折、休克等傷，而當場
    死亡，業經檢察官督同檢驗員相驗屬實，製有相驗筆錄、相驗屍體證明書、驗斷
    書各乙份在卷可憑。至被害人乙○○因本件車禍受有傷害，則有財團法人嘉義基
    督教醫院九十年八月十五日出具診斷證明書乙份在卷可佐（詳警卷十二頁）。復
    經被害人乙○○於警訊指訴情節甚詳（詳警卷一、四頁），並有道路交通事故調
    查報告表及肇事現場照片十二紙在卷可稽（詳警卷六、七至十一頁）。是被告駕
    車肇事致人死亡、受傷之事實，堪以確認。
  (二)次查本件被告於九十年八月八日肇事當日在警訊供稱，肇事當時伊行經肇事路口
    時是綠燈，而被害人吳國賜號誌係紅燈，車禍發生係吳國賜闖紅燈所致云云。另
    被害人乙○○則在肇事後數日九十年八月十三日於警訊指訴，肇事當時被告是以
    五、六十公里車速闖紅燈，始肇致本件車禍等語。依被告丙○○及被害人乙○○
    供述，雙方當事人，均直指對方闖紅燈，始發生本件車禍。本件在無目擊證人可
    證情形下，究係何者為遵守號誌行駛，何者係違規駕駛者，固一時無法判斷。然
    依卷附道路交通事故調查報告表、現場圖示，及車禍後警員於現場拍攝照片十二
    紙，暨原審法院於審理時至現場履勘勘驗筆錄及拍攝照片七張（警卷六、八至十
    一頁、原審卷五十至五一頁），相互參酌以觀：(1)本件肇事當時，被害人吳國賜
    所駕駛重機車，係北向南由土庫至北港行駛，所行駛道路係全線均有安全島分隔
    的一四五號四線道公路，其路面寬，為安全島兩側各有九公尺，合計全部路寬含
    安全島一公尺，為十九公尺；至被告丙○○係駕駛小客車，西向東沿雲林縣元長
    鄉潭墘村往卓運方向行駛，所行駛道路係二線道，路面寬全部為九‧二公尺。由
    肇事雙方當事人所行駛道路觀察，被害人吳國賜行駛於十九公尺四線道有安全島
    分隔道路；被告丙○○係行駛於九‧二公尺雙線道，自雙方所行駛道路大小觀之
    ，顯見被害人吳國賜係行駛於主幹線道路，被告丙○○係行駛於支線道路。(2)其
    次，本件肇事現場為一有行車管制號誌十字交岔路口，肇事時號誌運作正常，且
    本件車禍現場交岔路口旁，即被害人吳國賜所行駛車道右側，被告丙○○行駛車
    道左側，設有一檳榔攤，經原審至車禍現場勘驗，並實際立於被害人吳國賜所行
    駛方向車道停止線位置，及被告所行駛方向車道停止線位置，發現在雙方車道停
    止線位置，均因遭檳榔攤阻擋視線，無從發現他方車道行車狀況。
  (三)又依上所述現場情況觀察，一般駕駛人處於被告丙○○行車情狀，沿道路支線道
    行車，於行抵支線道與幹線道交岔路口時，以現場照片所示，主幹線車道為一路
    面寬達十九公尺，且係筆直大馬路，如非行抵有行車管制號誌交岔路口，對一般
    人而言，車輛行駛速度，均極為快速，支線道路駕駛者，在駕駛心理上，通常會
    在交岔路口，減速查看主幹線車道兩側有無來車，尚不致貿然不問主幹線行車狀
    況，即逕行闖越交岔路口，此為一般駕駛人，在駕駛經驗法則之共通心理狀態。
    反言之，一般駕駛人處於被害人吳國賜行車情狀時，在駕駛經驗法則，易自認自
    己行駛在主幹線道路，依交通法規支線道車輛，應禮讓其先行通過，尤其在郊區
    ○○路口，主幹線道路如係寬敞筆直者，更是如此。以此情狀分析，本件被告丙
    ○○肇事當時，擅闖紅燈可能性較低；反之被害人吳國賜闖紅燈可能性則較高。
    如再審酌位於肇事現場交岔路口旁設有「在地人檳榔攤」，依前所述，無論立於
    主線道或支線道行車停止線上，雙方駕駛者視線，均遭檳榔攤遮住，致無法發現
    他方車道行車狀況，則於肇事當時，更增加被害人吳國賜認為支線道上並無車輛
    通行，而有擅闖紅燈可能性。
  (四)再依卷附現場照片及道路交通事故調查報告表現場圖顯示，肇事後，被害人吳國
    賜頭東腳西仰臥倒於地上，其所駕駛機車，亦頭東尾西，倒地停於交岔路口南下
    車道，機車前擋風板破裂、車頭嚴重毀損變形；被告丙○○所駕駛小客車左側前
    後門凹損，左側車身中央門柱嚴重凹下深陷，左車門玻璃破損，左後視鏡破損，
    又小客車左側有二道刮痕，從小客車左前門延伸至左後車門中間。另有小客車玻
    璃碎片及機車擋風板碎片，散落於北上車道內側車道；又被害人吳國賜、乙○○
    二人所載安全帽二頂及被害人吳國賜所穿拖鞋等，則分別散落肇事現場附近，其
    中一頂安全帽散落於倒地機車前方十七‧八公尺、另一頂安全帽散落於倒地機車
    左前方七‧九公尺；至拖鞋一雙，一隻掉落於南下慢車道上、一隻掉落於北上內
    側車道上。此外現場並無發現被告丙○○小客車及被害人吳國賜機車有煞車痕跡
    。由肇事後，被害人吳國賜機車、被告丙○○小客車損壞部位情形觀之，本件應
    係被害人吳國賜機車正前方車頭，碰撞被告丙○○小客車左側車身正中央；再由
    碰撞後被害人吳國賜其人及機車倒地方向均係頭東尾西，且被害人吳國賜臉部平
    面式撞碎，並造成所載安全帽向其行駛方向正前方拋落十七‧八公尺，一雙拖鞋
    向機車行向左右兩側飛出，碰撞當時，被害人吳國賜所駕駛機車，必以極為快車
    速，撞上被告丙○○小客車；以碰撞後機車倒地位置、安全帽及拖鞋掉落位置觀
    察，碰撞剎那，被害人吳國賜機車受被告小客車西向東行駛力量拉扯匪小，才使
    機車車頭將小客車左側車身刮出二道刮痕，另二頂安全帽則由於碰撞當時力道非
    常大，乃向空中拋出越過小客車車頂向機車正前方及左前方掉落，另拖鞋則向機
    車行向左右兩側掉落，又因機車與被害人吳國賜身體，均屬較重物體，故掉落於
    碰撞點附近，其餘較輕安全帽、拖鞋物體，碰撞後則往前方及兩側噴出。兼以被
    害人吳國賜機車肇事時，機車載有其妻乙○○及附載一紙箱，機車後座座墊並改
    置放一塊長方型厚木板，以加長機車後座長度，供乙○○乘坐及附載紙箱，從現
    場紙箱散落出物品有盒裝烏龍茶，則該紙箱應均置放盒裝烏龍茶，顯見被害人吳
    國賜機車肇事時，附載極重，在重力加速度物理法則，更加重機車碰撞力道。
  (五)由前分析，被害人吳國賜機車係以相當大力量，碰撞被告小客車。然被害人吳國
    賜機車，何以行抵有行車管制號誌十字交岔路口，猶快速向前行駛？歸結其原因
    ，應係被害人吳國賜係行駛在主幹線道上，心理上主觀認為支線道應理讓主幹線
    道車輛先行，且在其視線為現場「在地人檳榔攤」遮住情形，致誤認無車輛自支
    線道駛出，乃擅闖紅燈穿越肇事地點十字交岔路口。以此而言，被害人乙○○肇
    事後於警訊供稱：肇事前在其夫吳國賜機車在路口遇上紅燈先停下，於綠燈亮起
    才直行，隨即看見被告小客車由潭墘方向衝出，致伊夫吳國賜機車閃避不及而撞
    上云云，顯屬迴護被害人吳國賜之詞，與事實不符。倘如被害人乙○○所供，肇
    事時機車方起步，則以一輛舊式八十西西重型機車，肇事時尚附載有二個大人及
    一箱重量匪輕烏龍茶，甫行起步豈有可能出現如此鉅大速度與力量，碰撞被告小
    客車，甚至造成被告小客車左側車身中央鋼板深陷﹖若非被害人吳國賜機車行抵
    肇事地點交岔路口，根本未減速停車，而仍以正常速度前行，絕不致產生如此大
    之碰撞力量，並使其安全帽向遠方拋出及拖鞋向兩側濺出。至於被告丙○○小客
    車，依前所述，行駛於支線道，於行抵一四五號四線道大馬路主幹線道，駕駛心
    理上，未確認左右無來車之前，應不敢逕行穿越交岔路口，而肇事現場交岔路口
    旁「在地人檳榔攤」依現場勘驗結果，適將被告小客車查看其左方來車視線遮住
    ，致被告小客車亦誤判其左右均無來車，於西向東支線道駛出後，即為北向南主
    幹道被害人機車撞上左側車身。以此論之，本件肇事應屬被害人吳國賜機車行抵
    有行車號誌十字交岔路口，未減速慢行，且違規闖紅燈所致，則被害人吳國賜應
    為本件車禍肇事主因，殆可確認。
  (六)至被告丙○○小客車雖依行車管制號誌行駛，然其自支線道路，行抵支線道與幹
    線道交岔路口，在該交岔路支線道停止線上，視線適為附近「在地人檳榔攤」遮
    住，致無法查看主幹道是否確無來車，即自支線道駛出，致為被害人吳國賜機車
    正前方車頭撞上被告小客車左側車身中央，可否因被告小客車肇事時係依號誌行
    駛，即認無為駕駛過失？乃本件被告丙○○應否對被害人吳國賜死亡、被害人乙
    ○○受傷，負過失致死、過失傷害罪責關鍵所在。茲即就此論述於后：
  (1)按汽車駕駛人應注意車前狀況，隨時採取必要安全措施，道路交通安全規則第九
    十四條第三項定有明文。該項規定，係不問駕駛人是否依號誌行駛所為規定。此
    觀諸最高法院二十四年上字第一六九六號判例意旨稱：「汽車駕駛人，駕駛汽車
    行經通衢，對於路上行人有無，應為相當注意；至警察作放行手勢為其指揮交通
    一種手段，而途中有無發生危險可能，仍應由行車駕駛者為充分注意，自難一經
    警察作放行手勢，即可不負注意責任」，自可明白。由該判例意旨所述，汽車依
    號誌指示行駛，僅係可以通行依據，並非依號誌行駛時，途中有無發生危險可能
    ，即可勿庸注意。
  (2)本件被告丙○○縱如其所言，肇事時，其支線道之行車管制號誌係綠燈。參諸前
    開最高法院判例意旨所示，被告丙○○既自支線道穿越交岔路口，依駕駛經驗法
    則，即應先行注意主線道左右有無來車，於確認主線道左右無來車時，始能穿越
    交岔路口，此為一般駕駛人應為注意義務。況本件被告丙○○小客車所行駛支線
    道停止線，既遭交岔路口附近「在地人檳榔攤」遮住視線，無法在支線道停止線
    上查看主線道有無來車。此際被告小客車，於依號誌行駛時，更應注意緩慢自支
    線道駛出，以查看主線道確無來車，再通過交岔路口。被告小客車竟貿然駛出支
    線道進入主線道，適遭被害人吳國賜機車小客車左側撞及被告小客車自屬未注意
    車前狀況，其有疏失，至為灼然。且從被告小客車左側車身，肇事後留下二道機
    車刮痕，及被告小客車左側車身嚴重凹陷刮痕，可見被告小客車肇事時車速，亦
    屬不慢。又依卷附道路交通事件調查報告表所載，本件肇事時天候晴、日間自然
    光線、路面乾燥無缺陷、視距良好，無礙於被告注意主線道車況，則肇事彼時，
    被告顯無不能注意情事，竟疏未注意減速慢行，注意車前狀況並採取必要安全措
    施，而貿然快速前行，肇致本件車禍。依現場情狀，被告小客車既應隨時注意幹
    線道，有無來車，且以肇事地點交岔路口，復有檳榔攤阻隔視線，支線道行車，
    更應注意有無車輛，適為檳榔攤所遮阻，致一時未見有車輛通過。本件不論依號
    誌是可否通行，依前揭判例意旨，被告顯均有注意義務，其未盡此注意義，致生
    車禍，應為本件車禍，肇事次因，自應負過失責。
  (七)又本件被害人吳國賜、乙○○二人，確因本件車禍受傷，其中被害人吳國賜造成
    顱胸破裂、骨折、休克而死亡，而被害人乙○○則受有頭部外傷、胸部鈍挫傷等
    傷，則被告過失駕車肇事行為，與被害人死傷間，顯具有相當因果關係。是被告
    過失致死、過失傷害犯行，事證明確，堪以認定。
二、查被告一過失駕駛行為，同時造成被害人吳國賜死亡、被害人乙○○受傷。核被
    告所為，係犯刑法第二百七十七條第一項普通過失致死罪、刑法第二百八十四條
    第一項普通過失傷害罪。又被告一過失行為，致被害人吳國賜死亡、被害人乙○
    ○受傷，被告所為係一行為觸犯數罪名之異種類想像競合犯，應依刑法第五十五
    條規定，從一重以普通過失致死罪論處。又本件車禍發生後，被告即委請車禍現
    場附近「在地人檳榔攤」老闆娘即證人吳水玉報警及呼叫救護車，為被告於警訊
    供明（詳警卷二頁背面），並經證人吳水玉於警訊時供證屬實（詳警卷五頁背面
    ），此外車禍發生後至現場處理警員呂明宗於原審亦供稱，本件警局值班人員說
    ，報案人依來電顯示，是檳榔攤電話000-0000號，我到車禍現場時，被告有留在
    現場，並承認是他駕車肇事等語（詳原審十四至十五頁）。再觀諸卷附道路交通
    事故調查報告表報案人欄記載，報案人係肇事者委託報案等語（詳警卷六頁）。
    是本件被告供稱肇事後係其報案，應堪認屬實。由此觀之，本件被告肇事後，顯
    係在有偵查犯罪權之機關或公務員發覺前，即自首坦承犯行，接受裁判，核屬自
    首，應依刑法第六十二條前段規定，減輕其刑。
三、原審以被告罪嫌不足，因予諭知被告無罪，固非無見；惟查本件被告丙○○自支
    線道駛入幹線道，未確實注意幹線道左右確無來車，即貿然進入幹線道，致被害
    人吳國賜機車撞上被告小客車左側車身，使被害人吳國賜死亡、被害人乙○○受
    傷，依前所述，被告丙○○其有過失，原判決徒以被告肇事當時，係遵守行車號
    誌通行，且視線為肇事交岔路口附近檳榔攤遮住，致無法發現被害人吳國賜機車
    ，而遽認被告無過失行為，顯有失當。檢察官上訴意旨，指摘原判決不當，為有
    理由，自應由本院將原判決撤銷改判。爰審酌被告品行、智識程度、犯罪所生損
    害，自首本件犯行，且過失情節較輕，然犯後迄今尚未與被害人達成和解，其犯
    後態度非稱良好等一切情狀，量處如主文第二項所示之刑，以資懲儆。
據上論斷，應依刑事訴訟法第三百六十九條第一項前段、第三百六十四條、第二百九
十九條第一項前段，刑法第二百七十六條第一項、第二百八十四條第一項、第五十五
條、第六十二條前段，罰金罰鍰提高標準條例第一條前段，判決如主文。
本案經檢察官李傳來到庭執行職務。
中    華    民    國      九十一      年      八      月        八      日
                                  臺灣高等法院臺南分院刑事第一庭
                                      審判長法官  茆    臺    雲
                                            法官  蔡    長    林
                                            法官  董    武    全
右正本證明與原本無異。
不得上訴。
                                      法院書記官  黃    全    忠
中    華    民    國      九十一      年      八      月     十三       日
附錄：本判決論罪科刑法條
刑法第二百七十六條
因過失致人於死者，處二年以下有期徒刑、拘役或二千元以下罰金。
從事業務之人，因業務上之過失犯前項之罪者，處五年以下有期徒刑或拘役，得併科
三千元以下罰金。
刑法第二百八十四條
因過失傷害人者，處六月以下有期徒刑、拘役或五百元以下罰金，致重傷者，處一年
以下有期徒刑、拘役或五百元以下罰金。
從事業務之人，因業務上之過失傷害人者，處一年以下有期徒刑、拘役或一千元以下
罰金，致重傷者，處三年以下有期徒刑、拘役或二千元以下罰金。
